臺灣臺北地方法院民事判決　　　　　　　　　　　　九十二年度訴字第二八四一號
　　原　　　告　東信工程有限公司
　　法定代理人　甲○○
　　被　　　告　通穩營造股份有限公司
　　法定代理人　乙○○
　　訴訟代理人　丙○○
右當事人間請求給付工程款事件，本院於民國九十三年五月五日言詞辯論終結，判決
如左：
    主      文
被告應給付原告新台幣壹佰貳拾捌萬仟佰拾元，及自民國九十二年八月十七
日起至清償日止按年息百分之五計算之利息。
原告其餘之訴駁回。
訴訟費用由被告負擔百分之四十四，餘由原告負擔。
本判決第一項於原告以新台幣肆拾萬元為被告預供擔保後，得假執行；如被告以新
台幣壹佰貳拾捌萬仟佰拾元為原告預供擔保後，免為假執行。
原告其餘假執行之聲請駁回。
    事實及理由
壹、原告起訴主張意旨略以：
  一、原告於民國九十一年四月七日承攬被告公司「南港一號公園專案國宅乙基地（
      出租國宅社區）擋土牆暨邊坡整治工程」，兩造工程款係以實作實算計價，惟
      被告應給付之工程款有短少。
  二、查原告承作本件工程，被告短付工程款之部分，詳述如下：
    (一)、混凝土排樁部分：
      １、岩盤鑽掘費：
          由兩造合約書可見，當初約定排樁每支之長度為十八公尺，惟每支深入岩
          盤之深度則依實作實算，而被告亦自承應深入岩盤三公尺以上，故須依地
          盤之性質來確定須深入之長度，故根本無法一律以三公尺計算。原告施工
          均依照工程設計圖之要求，且本工程尚有國宅處、大興工程顧問公司及被
          告公司監造，每日排樁均有檢查表，故原告施工若有違反規定之處，為何
          被告未提出要求改善，直到原告全部施工完成，才提出每支排樁僅須入岩
          盤三公尺即可。況本件工程本係實作實算，職是，依據原告閱卷資料中之
          台北市政府國民住宅處所提出之排樁工程自主檢查表可知，原告自九十一
          年四月十日至九十一年五月三日，共施作完工部分計二四八公尺，按每公
          尺單價新台幣（下同）壹萬貳仟貳百玖拾捌元計算，被告應支付參佰零肆
          萬玖仟玖佰零肆元；而被告僅支付其中一七四公尺之部份金額，計貳佰壹
          拾參萬玖仟捌佰伍拾貳元，準此，被告共計短付七四公尺之部分金額，即
          玖拾壹萬零伍拾貳元。
      ２、基樁施工費：
          參照台北市政府國宅處所提出之排樁工程自主檢查表，及九十二年八月十
          六日（即完工日）之監工日報表可知，自九十一年四月十日至九十一年五
          月三日，原告共施工完成部分計一○四四公尺，按每公尺單價仟陸佰捌
          拾玖元計算，被告應支付佰捌拾伍萬壹仟佰壹拾陸元；而被告僅支付
          其中九○○公尺之部份金額，計參佰參拾貳萬零壹佰元。準此，被告共計
          短付一四四公尺之部分金額，即伍拾參萬壹仟貳佰壹拾陸元。
    (二)、追加ＰＶＣ網格加勁擋土牆部份：
        依照合約所施作之部分計七四一平方公尺後，原告又完成追加部分共六五五
        ‧九五平方公尺，按每平方公尺單價伍仟肆佰玖拾玖元計算，被告應支付
        佰陸拾萬柒仟零陸拾玖元；而被告僅支付追加部分五Ｏ八平方公尺之部份金
        額，計貳佰柒拾玖萬仟肆佰玖拾貳元，準此，被告計短付一四七‧九五平
        方公尺，即捌拾壹萬仟伍佰柒拾柒元。
    (三)、加勁擋土牆及坡面植生綠化部份：
        參照本件工程施工日報表，原告於九十一年八月十四日已完成二五ＯＯ公尺
        之部分，之後並陸續施工，而完工時，原告實際施工完成部份計三一五三公
        尺，按每公尺單價壹佰零肆元計算，被告應支付參拾貳萬柒仟玖佰壹拾貳元
        ；而被告僅支付其中二五○○公尺之部份金額，計貳拾陸萬元，準此，被告
        共計短付陸萬柒仟玖佰壹拾貳元。
    (四)、噴漿溝部份：
        參照台北市政府國宅處所提出九十二年八月十八日監工日報表可知，原告實
        際施工完成部份計三ｏ六公尺，按每公尺單價伍佰肆拾玖元計算，被告應支
        付壹拾陸萬柒仟玖佰玖拾肆元；而被告僅支付其中二一○公尺之部份金額，
        計壹拾壹萬伍仟貳佰玖拾元，準此，被告共計短付伍萬貳仟柒佰零肆元。
    (五)、擋土牆面貼彩色水泥磚部份：
        參照台北市政府國宅處所提出九十二年八月十八日監工日報表可知，原告實
        際施工完成部份計四二一公尺，按每公尺單價壹仟柒佰零參元計算，被告應
        支付柒拾壹萬陸仟玖佰陸拾元；而被告僅支付其中三○○公尺之部份金額
        ，計伍拾壹萬零玖佰元，準此，被告共計短付貳拾萬陸仟零陸拾元。
    (六)、除上所述因工程合約變更項目，其餘經實際結算加減後之部份金額為拾陸
        萬零伍佰捌拾玖元，合計被告尚應給付原告之實際施作金額為貳佰玖拾肆萬
        貳仟零壹拾元。
  三、聲明「被告應給付原告貳佰玖拾肆萬貳仟零壹拾元，暨自起訴狀繕本送達翌日
      起依年利率百分之五計算之利息」、「如獲勝訴判決，原告願供擔保，請准宣
      告假執行」。
貳、被告答辯意旨略以：對原告主張承攬被告公司「南港一號公園專案國宅乙基地（
    出租國宅社區）擋土牆暨邊坡整治工程」，主張本公司短付工程款，分敘如下：
  一、混凝土排樁部分：
      依設計原意排樁僅需植入岩盤三公尺深即可符合設計支承力之值；然該項排樁
      作業因需深入地下岩層，且岩層深度及覆土層厚度並不明確，故以暫訂之長度
      稱之，非原告所指每支排樁均需鑽掘至八十公尺深，才謂符合圖說及合約所訂
      標準：另依本公司與被告合約項目所示，並未有任何排樁長度顯示，且實作實
      算數量並非原告完成所有工程數量均為本公司核可驗收數量。
   １ 岩盤鑽掘費：
      本項工程經本公司與業主（即台北市政府國民住宅處，以下均省略）依工程圖
      說驗收，核定實際完成驗收數量為一七四公尺，按每公尺單價壹萬壹仟零陸拾
      捌點貳元計，本公司依合約應支付原告壹佰玖拾貳萬伍仟捌佰伍拾柒元，實際
      已支付驗收數量一七四公尺，每公尺單價壹萬壹仟零陸拾捌點貳元，計壹佰玖
      拾貳萬伍仟捌佰伍拾柒元，並無短付。
   ２ 基樁施工費：
      依本公司與業主驗收核定實際完成數量為九百公尺，每公尺單價參仟參佰貳拾
      點壹元，依合約應支付原告貳佰玖拾捌萬捌仟零玖拾元，實際已支付驗收數量
      為九百公尺，每公尺單價參仟參佰貳拾點壹元，計貳佰玖拾捌萬捌仟零玖拾元
      ，並無短付。
  二、追加ＰＶＣ網格加勁擋土牆部分：
      本工程ＰＶＣ網格加勁擋土牆部分合約數量為七四一平方公尺，按每平方公尺
      伍仟壹佰零捌元計算，應付工程款參佰柒拾捌萬伍仟零貳拾捌元，已付工程款
      參佰柒拾捌萬伍仟零貳拾捌元；追加部分經驗收核可為五０八平方公尺，按每
      平方公尺肆仟玖佰肆拾玖點壹元計算，應給付工程款為貳佰伍拾壹萬肆仟壹佰
      肆拾壹元，已付工程款貳佰伍拾壹萬肆仟壹佰肆拾參元，並無短付。
  三、加勁擋土牆及坡面植生綠化部分：
      依本工程合約，原告完成及驗收數量為二五００平方公尺，與本公司會同業主
      驗收完成數量一致，按每平方公尺玖拾參點陸元計算，本公司應給付原告貳拾
      參萬肆仟元。然本公司已給付原告貳拾參萬肆仟元，並無短付情事。
  四、噴漿溝部分：
      依本公司與業主驗收核定後，驗收完成數量為二一０公尺，按每公尺肆佰玖拾
      四點壹元計算，本公司應支付工程款為壹拾萬參仟柒佰陸拾壹元，已支付原告
      該項工程款壹拾萬參仟柒佰陸拾壹元，並無短付情事。
  五、擋土牆面貼彩色水泥磚部分：
      依與業主驗收核定，驗收完成數量為三七一平方公尺，按每公尺壹仟伍佰參拾
      貳點柒元計算，本公司應支付工程款為伍拾陸萬捌仟陸佰參拾貳元，已支付該
      項工程款伍拾陸萬捌仟陸佰參拾貳元，並無短付情事。
  六、原告於九十三年一月二十九日辯論意旨狀所提出證九之工作項目係屬於項次
      14-13（其他雜項復原）項目中，且該款項已於工程款中支付，並無短付情事
      。
  七、另原告於九十三年一月二十九日辯論意旨狀所提附件一「工程結算表」中所列
      之單價明顯與本公司及原告簽訂之合約之單價有相當差距，且所列項目亦多非
      屬本合約範圍，實無要求給付工程款理由。
  八、依原告與本公司合約第六條第２款訂定，經本公司驗收合格結算無誤且辦妥保
      固手續後，付清保留款，原告已出具工程保固書並已領取保留款項捌拾萬陸仟
      陸佰壹拾貳萬元，表示原告對該項工程結算驗收及保留款項之認同，且被告均
      已依照驗收工程數量與原告結算付清並無欠款。原告請求被告給付工程款，應
      無理由。
  九、答辯聲明「原告之訴駁回」、「如受不判決願供擔保免為假執行。
、本件經依民事訴訟法第二百七十條之一第一項第三款規定，整理並協議簡化爭點
    及不爭執點後，兩造同意就本院九十三年五月五日言詞辯論程序中協議簡化之爭
    點為主張及辯論。查兩造不爭執原告承攬被告公司「南港一號公園專案國宅乙基
    地（出租國宅社區）擋土牆暨邊坡整治工程」，契約約定岩盤鑽掘費一萬一千零
    六十八元、基樁施工費三千三百二十元、PVC網格加勁檔土牆及追加五千一百零
    八元、加勁擋土牆及坡面植生綠化部分九十四元、噴漿溝部分四百九十四元，三
    、原告於九十一年八月二十九日施工完成後，另於九十二年五月間向被告領取八
    十萬六千六百一十二元，復有工程承攬契約書（原證一、第(一)卷第七至十二頁）
    在卷可參，是原告此部分之主張自堪採信。惟原告請求如前述工程款，為被告所
    否認，並以前揭情詞置辯，則本件之爭點，首在被告抗辯原告於驗收合格並領取
    保留款後，得否再主張有未付款之情形；次者，若被告之抗辯無理由，則原告主
    張工程款應實作實算，請求之數量及價格是否有依據。
  (一)、本件工程承攬契約書第六條付款辦法第一項約定「配合國宅處請款作業，同步
      辦理」，第二項約定「本工程完成一切工作經甲方（指被告）驗收合格結算無
      誤且辦妥保固手續後，付清保留款」。是本件工作之付款程序，亦是由原告於
      施工過程，按期向被告申請估驗，再由被告保留一定成數之工程款為保留款，
      給付予原告，嗣於驗收完成後，原告提出保固後，被告再給付尾款。查本件工
      程經五次估驗，其估驗日期、估驗金額，扣款再加計稅金後，被告給付之金額
      及保留款之金額如附表所示。而按法律行為之附停止條件，係指該法律行為效
      力之發生，繫於客觀的不確定的將來之事實。本件被告對於原告交付承攬報酬
      之義務，於雙方訂立承攬契約時即已發生，僅不過對於各期之工程款，約定配
      合國宅處請款作業，同步辦理。對保留款之付款義務，則於工程完成一切工作
      經甲方驗收合格結算無誤且辦妥保固手續後，始給付之，是有關被告付款之時
      間，應被告向國宅處請款及原告辦妥保固手續之期限為限，並非兩造間對於被
      告給付承攬報酬有停止條件之約定。是因承攬報酬債權於承攬契約訂立時即存
      在，僅報酬給付之時期係於工作完成或交付時，而原告已依約完成系爭工程，
      並開立保固證明書，原告得依合約規定核算全部工程款數額（包括應扣除之費
      用），其數額可得或已告確定，自無債權金額無法確定情事。縱然原告所稱本
      件工程兩造間並無驗收程序，然被告對國宅處之工程實際已完成之驗收，此為
      被告所自認，何況驗收並非系爭工程款報酬給付義務之停止條件，可見兩造間
      該未報驗程序瑕疵已獲補正國宅處驗收之完成而補正。原告自認於九十一年八
      月二十九日施工完成後，另於九十二年五月間向被告領取八十萬六千六百一十
      二元（九十三年五月五日言詞辯論筆錄、第(二)卷第一○九頁），雖原告否認此
      八十萬六千六百一十二元係屬保留款，然依附表所示，第五次領款所扣之八十
      萬六千六百一十二元，依兩造九十一年十二月二十五日估驗計價單所載，所扣
      留之八十萬六千六百一十二元，係屬保留款，有該次之估驗計價單可證，足見
      原告主張該八十萬六千六百一十二元為被告所扣留之預付款與事實不符。
  (二)、依兩造工程承攬契約，其合約總價為一千六百九十四萬七百七十九元，然經兩
      造經歷五次估驗後，計算出被告應付之工程款應為二千零九百八十一萬零七十
      八元，有歷次估驗計價單可證，金額亦如附表所示。而兩造既不爭執所有工程
      項目、金額均屬實作實算，足見兩造估驗之結果，非按工程承攬契約之項目計
      價，而有依原告實際施作之項目加以估驗，始會有估價多出契約總價四百零四
      萬零二百九十九元（20,981,078－16,940,779）。再以原告實際已領得之工程
      款一千九百六十九萬七千七百四十五元，與估驗款二千零九十八萬一千零七十
      八元，相去一百二十八萬三千三百三十三元（20,981,078－19,697,745），此
      應屬被告未給付之工程款。被告雖抗辯原告已出具工程保固書（第(二)卷第九一
      頁），並領取保留款，是原告已對保留款項之認同云云。然查，八十萬六千六
      百一十二元，係屬第五次估驗之保留款已如前述，而非如附表所示歷次估驗保
      留款之總和，是被告主張全部保留款八十萬六千六百一十二元應舉證以供認定
      。況原告領取該次保留款，被告並無提出任何計算單或確認單以供原告確認全
      部工程應領之保留款，其以單方付款之意思給付原告部分金額，實難認原告有
      同意被告之計算或拋棄其餘保留款，是被告獨以原告已出具保固書即主張其有
      認同保留款為八十萬六千六百一十二元之情，尚難採信。
肆、從而，原告既應給付二千零九十八萬一千零七十八元工程款，其僅給付一千九百
    六十九萬七千七百四十五元，則原告請求被告給付一百二十八萬三千三百三十三
    元及自起訴狀繕本送達翌日之九十二年八月十七日起之法定遲延利息為有理由，
    應予准許，逾此部分為無理由，應予駁回。兩造陳明願供擔保，聲請宣告假執行
    或免為假執行，經核原告勝訴部分，合於法律規定，爰分別酌定相當之擔保金額
    宣告之；原告其餘假執行之聲請，因訴之駁回而失所依據，不予准許。
伍、原告另以主張混凝土排樁之岩盤鑽掘費、基樁施工費、追加ＰＶＣ網格加勁擋土
    牆費用、加勁擋土牆及坡面植生綠化費用、噴漿溝費用、擋土牆面貼彩色水泥磚
    費用之實際施數量計算應得報酬云云。然以兩造工程既有估驗程序，則對於原告
    主張施作部分，是否業已經過計價取得報酬，並未見原告舉證以供認定，是此部
    分非可僅以數量乘以費用來計算原告可請求之金額。則本件以兩造歷次估驗來計
    算被告給付之工程款為已足，是就原告請求之其餘費用計算方式，即無庸再加以
    調查及論述。又兩造其餘主張及所提證據與本院上開論斷無涉或無違，不予贅述
    ，附此敘明。
四、訴訟費用負擔之依據：民事訴訟法第七十九條。
中　　　華　　　民　　　國　　九十三　　年　　　五　　　月　　三十一　　日
                             民事第四庭法  官  洪于智
右為正本係照原本作成
如對本判決上訴須於判決送達後二十日內向本院提出上訴狀
中　　　華　　　民　　　國　　九十三　　年　　　五　　　月　　三十一　　日
                                       書記官  薛德芬
